【裁判字號】    87,訴,633
【裁判日期】    891011
【裁判案由】    偽造文書等
【裁判全文】
臺灣彰化地方法院刑事判決                          八十七年度訴字第六三三號
    公  訴  人  臺灣彰化地方法院檢察署檢察官
    被      告  丙○○
    選任辯護人  陳世煌
                劉嘉堯
    被      告  甲○○
    選任辯護人  洪修三律師
右列被告因偽造文書等案件，經檢察官提起公訴（八十六年度偵字第一０一一四號）
，本院判決如左：
        主  文
丙○○、甲○○均無罪。
        理  由
一、公訴意旨略以：被告丙○○（原名林文清）、甲○○於民國八十三年間，分別擔
    任彰化縣彰化市第五信用合作社（以下簡稱彰化五信）東芳分社襄理及職員職務
    ，均主辦放款業務。二人共同基於偽造文書之犯意聯絡，利用告訴人己○○委任
    丙○○代向該分社辦理活期儲蓄存款帳戶及貸款事宜，而將渠印章暫寄於丙○○
    保管之機會，丙○○除依約代辦己○○第0000000號帳號活期儲蓄存款乙
    戶及貸款手續外，丙○○及甲○○二人明知該分社客戶開戶，均須本人親自辦理
    並經對保確認身分，竟未經己○○同意及授權，擅自捏造己○○之名義，而於八
    十三年六月二十四日及同年十月四日，擅增加冒開戶名為己○○之第00000
    00號及第0000000號兩活期存款帳戶，並於此過程中，由丙○○盜用己○○之印章蓋於客戶印鑑卡上，且偽造己○○之署押於其上後，再由甲○○於開
    戶資料之經辦欄蓋章，共同完成其冒開帳戶之行為，足以生損害於己○○。又丙○○另基於意圖為自己不法所有之概括犯意，未經己○○之同意，將渠前開委辦
    貸得之新台幣（下同）六百八十萬元其中之五百七十萬元，連續於八十三年六月
    二十七日、同年七月十五日、同年十月五日，自己○○前開第0000000號
    帳號活期存款帳戶內，分別轉帳二百萬元、二百萬元及一百七十萬元至其冒開之
    第0000000號帳號帳戶內，並均於當日立即將之再轉帳至其經營之尚譽實
    業有限公司（以下簡稱尚譽公司）帳戶中，予以侵占使用。因認被告丙○○涉犯
    刑法第二百十條偽造私文書及第三百三十五條第一項侵占罪嫌，另被告甲○○涉
    犯刑法第二百十條偽造私文書罪嫌云云。
二、按犯罪事實應依證據認定之，無證據不得推定其犯罪事實，刑事訴訟法第一百五
    十四條定有明文。又按認定不利於被告之事實須依積極證據，苟積極證據不足為
    不利於被告事實之認定時，即應為有利於被告之認定，更不必有何有利之證據。
    又按事實審法院對於證據之取捨，依法雖有自由判斷之權，然積極證據不足證明
    犯罪事實時，被告之抗辯或反證縱屬虛偽，仍不能以此資為積極證據應予採信之
    理由。又按事實之認定，應憑證據，如未能發現相當證據，或證據不足以證明，
    自不能以推測或擬制之方法，以為裁判基礎。（最高法院三十年上字第八一六號
    、三十年上字第四八二號、四十年台上字第八六號判例參照）。查本件公訴人認
    被告丙○○、甲○○涉嫌共同偽造文書等罪行，無非以告訴人己○○之指訴暨有
    印鑑卡影本、對帳單影本等資料附卷佐證為其主要依據。惟訊之被告丙○○、甲○○二人堅決否認有右揭犯行，丙○○辯稱：系爭第0000000號及第00
    00000號兩帳戶，乃告訴人委託伊代為開戶，故而伊有代告訴人簽名，且告
    訴人之印章係由丁○○帶來，並由伊代為蓋用，至於貸款部分，伊亦係經告訴人
    同意始使用，伊於八十四年一月間即離開彰化五信，並無偽造文書及侵占犯行等
    語；甲○○則辯稱：告訴人係於八十三年四月間，透過丁○○委託當時任職襄理
    之丙○○代辦第0000000號帳號帳戶之開戶及貸款事宜，於同年六月二十
    四日及同年十月四日，告訴人再次開立系爭第0000000號及第00000
    00號兩帳戶時，適伊當時擔任活期存款業務經辦員，因丙○○拿來告訴人之印
    鑑卡，按彰化五信一般慣例，襄理以上主管可拜訪客戶後取回印鑑卡，交給經辦
    員辦理開戶，且客戶在同一金融機關往來頻繁者，可依其基本資料開立多個帳戶
    設數本存摺使用，故而伊經調閱告訴人之基本資料檢驗其簽名及印章均符合後，
    即於經辦欄處蓋章准予開戶，伊當時確不知該印鑑卡上之簽名及印鑑章係遭偽造
    等語。
三、再按，告訴人之告訴，係以使被告受刑事訴追為目的，是其陳述是否與事實相符
    ，仍應調查其他證據以資審認。（最高法院五十二年台上字第一三００號判例參
    照）經查，本件告訴人己○○雖到庭指陳歷歷，惟其於八十六年十一月二十五日
    告訴狀稱「應林文清之請，將印章寄放林文清處。」，嗣八十七年七月十七日於
    本院調查時則稱「印章是他們去盜刻，我印章沒有給他」、「三二０帳戶是我去
    辦的，是我在八十三年四月二十八日辦的，印章是我的，但不是我簽名的，因為
    印章是我交待丙○○的哥哥丁○○」，八十九年五月十七日於本院調查時改稱「
    我是有去填資料開戶（三二０帳戶），有簽名，但被換掉了，我也記不清楚了」
    、「資料被汰換是律師閱卷後才知道的，在八十八年十一月間閱卷才發現的」，
    告訴人之陳述，前後明顯不一。再者，告訴人所舉之證人丁○○固到院證述：渠
    曾拜託渠弟弟即丙○○代己○○於八十三年四月二十八日開立第0000000
    號帳戶，因需辦理貸款及土地用款轉帳事項，剛開始有三個月時間己○○之印章
    均放在丙○○處，渠與己○○均未出面，渠係搖控丙○○辦理上述事項；又因丙○○挪用彰化五信款項，渠始應當時彰化五信之總經理辛○○要求，填具合計一
    千萬元之取款條交予當時彰化五信副理壬○○幫丙○○返還彰化五信，至壬○○
    將款項存入何人帳戶再轉帳至第0000000號帳戶內，渠不知道；迄八十六
    年四、五月間，渠與己○○至彰化五信談貸款清償問題時，始知悉丙○○私自開
    立系爭第0000000號、第0000000號帳戶云云（見本院八十七年七
    月三十一日及八十九年五月十七日訊問筆錄）。然查，證人辛○○於本院審理中
    到院證稱：渠未聽聞被告丙○○有挪用彰化五信公款情事，亦未幫丁○○轉帳九
    百九十五萬元至己○○第0000000號帳戶，且依彰化五信之規定，一客戶
    可以辦理十個活期儲蓄存款帳戶，如客戶已在彰化五信辦理一個帳戶，為給客戶
    方便，於客戶再開立其他帳戶時，並未硬性規定須再核對身分證與補辦手續等語
    明確；及證人壬○○亦到院證稱：丁○○並未交給渠取款條，辛○○亦未向渠提
    起丙○○挪用彰化五信公款之事等語屬實。是證人丁○○所陳述之內容，顯與辛○○、壬○○二人所證情節不合，且明顯悖於常情及違反事理，即難採為不利於
    被告二人之證據甚明。退而言之，縱依丁○○所稱己○○之印章寄放在被告丙○○處三個月，則迄八十三年七月二十八日該印章應已取回，被告二人自無可能於
    八十三年十月四日再開立系爭第0000000號帳戶之理！
四、況訊之告訴人己○○自承其因與丁○○夫妻合夥建築事業，故其之貸款及第00
00000號帳戶開戶事宜，均委託丁○○辦理之事實無誤。而查，（一）前述
    第0000000號帳戶，於八十三年五月二十日，即由被告丙○○（原帳戶名
    林文清）之第000000000號帳戶轉入五十萬元，又告訴人曾利用前述第
    0000000號帳戶為其金錢往來及貸款之用，有取款條影本一紙暨上述帳戶
    對帳單一份在卷足按。（二）告訴人於八十三年四月二十八日同時申貸擔保放款
    六百五十萬元及無擔保放款二百萬元。擔保放款部分，於八十三年六月十六日即
    貸得五百五十萬元，八十三年六月三十日續貸三十萬元，八十三年七月十二日續
    貸五十萬元，八十三年八月三十一日續貸二十萬元，並於八十三年十二月三十一
    日合併換單六百五十萬元，八十四年七月三十一日二度換單，八十五年四月二十
    五日三度換單，八十五年十月三日四度換單，本件有擔保貸款係於八十六年六月
    十三日其利息部分以現金繳納，本金部分乃同日由案外人張宜興第000000
    000號帳戶轉入清償完畢；而無擔保放款部分，於八十三年六月二十七日即系
    爭第0000000號帳戶（按八十三年六月二十四日開戶）匯入第一次無擔保
    放款二百萬元，此筆貸款於八十三年七月五日即由被告丙○○任負責人之尚譽實
    業有限公司（以下簡稱尚譽公司）轉帳償還本金及利息；八十三年七月十五日，
    同帳戶再匯入第二次無擔保放款二百萬元，該筆貸款第一次利息係由第0000
    000號帳戶自動扣繳，並由尚譽公司於八十三年九月十日轉帳償還其本金及其
    餘利息；八十三年九月二十七日第三次無擔保放款三十萬元，匯入第00000
    00號帳戶，八十三年十月五日續無擔保放款一百七十萬元，則匯入系爭第00
    00000號帳戶內，其第一、二次利息均由被告丙○○前述第0000000
    00號帳戶轉入支付，第三次利息則由系爭第0000000號帳戶扣繳，二筆
    貸款並於八十三年十二月三十一日合併換單二百萬元整，八十四年七月三十一日
    再度換單，告訴人於八十五年十二月二十六日再以書面申請展延，八十六年四月
    二日三度換單，本件無擔保貸款於八十六年六月十三日，其利息部分以現金繳納
    ，本金部分亦同日由案外人張宜興第000000000號帳戶轉入清償完畢，
    此有彰化五信八十七年七月二十八日（八七）彰五信合社第七一五號、八十九年
    七月十四日（八九）彰五信合社第六０二號函附件資料各一份存卷足憑。
    （三）又自彰化五信儲蓄部丁○○及其妻陳玉霜即告訴人之妹之帳戶內，於八十
    三年十二月十九日、八十三年十二月二十四日、八十四年一月十三日，分別有轉
    帳二百九十五萬元、六百萬元及一百萬元至系爭第0000000號帳戶內，亦
    有前述帳戶對帳單資料存卷可稽。（四）參以告訴人於八十六年五月三十日，前
    去東芳分社辦理更換第0000000號印鑑卡，及於八十六年六月三日復以存
    簿遺失為由，向東芳分社申請第0000000號及系爭之第0000000號
    、第0000000號帳號三帳戶之往來對帳單及印鑑卡資料，二印鑑章相同，
    有印鑑卡影本及申請書影本各一份附卷足憑。是依上述（一）、（二）、（三）
    、（四）情形觀之，顯見告訴人早已知悉有開立系爭第0000000號、第0
    000000號帳戶，且同意被告丙○○使用上揭帳戶至明。
五、再查，證人即彰化五信職員謝靜珠到院證述：渠自八十二年間至八十四年間在彰
    化五信辦理開戶業務，開戶時本人必須攜帶身分證、印章，若彰化五信同事欲代
    其親友辦理開戶時，渠因信任同時已核對過資料，即不再核對，係在最近五年內
    ，彰化五信始要求代辦者須填寫委託書，之前並未要求等情明確，核與被告甲○○辯解情節相符。又證人乙○○亦到院證稱：於丙○○離開彰化五信後，己○○
    之貸款事項均由丁○○代為處理，八十五年四月二十五日，渠先去證人陳玉霜、
    丁○○處對保，同日十時五十分在新光大樓給己○○本人簽名，當時己○○已知
    悉其貸款總額為八百五十萬元，又因己○○於八十五年十二月二十六日申請展延
    該無擔保放款二百萬元，故由渠前去己○○經營之鴻溪加油站辦理展延手續，當
    時己○○有親自簽名及蓋章，之後渠再於同日依序找保證人丁○○、陳玉霜、陳
    振興、林文清（即丙○○），隔日找林淑鈴等人簽章等情無誤，復有授信約定書
    影本九份與連帶保證書影本三份存卷可佐，堪認證人謝靜珠、乙○○於本院中所
    證述情節屬實，其證言自可採為被告二人有利之證據。況告訴人於本院八十九年
    六月二十三日調查時，亦坦承上開展延借款申請書確為其親自簽名無誤，衡諸常
    理，告訴人既已親自辦理貸款之申請，其必有急用，則告訴人對該筆無擔保貸款
    有無核准、何時撥款，自應非常注意，自不可能如其所陳不知何時撥下，更不可
    能如其所稱迄八十六年五月三十一日申請對帳單始知悉！此益徵告訴人之陳述與
    事實不符。
六、末查，依前述彰化五信八十七年七月二十八日（八七）彰五信合社第七一五號、
    八十九年七月十四日（八九）彰五信合社第六０二號函附件資料所載，告訴人申
    請之無擔保放款部分，於八十三年六月二十七日放款二百萬元，此筆貸款於八十
    三年七月五日由尚譽公司轉帳償還本金及利息；八十三年七月十五日，再無擔保
    放款二百萬元，該筆貸款第一次利息係由第0000000號帳戶自動扣繳，並
    由尚譽公司於八十三年九月十日轉帳償還其本金及其餘利息；八十三年九月二十
    七日第三次無擔保放款三十萬元，八十三年十月五日續無擔保放款一百七十萬元
    ，其第一、二次利息均由被告丙○○之第000000000號帳戶轉入支付，
    第三次利息則由系爭第0000000號帳戶扣繳，二筆貸款並於八十三年十二
    月三十一日合併換單二百萬元整，八十四年七月三十一日再度換單，告訴人於八
    十五年十二月二十六日再以書面申請展延，八十六年四月二日三度換單，本件無
    擔保貸款於八十六年六月十三日，其利息部分以現金繳納，本金部分亦同日由案
    外人張宜興第000000000號帳戶轉入清償完畢。則由上述情形觀之，被
    告丙○○借了又還，還了又借，顯見其並無侵占之意思甚明，否則豈可能償還。
    尤其，丁○○及其妻陳玉霜，於八十三年十二月十九日、八十三年十二月二十四
    日、八十四年一月十三日，分別有轉帳二百九十五萬元、六百萬元及一百萬元至
    系爭第0000000號帳戶使用，此有對帳單資料在卷足稽；參以於八十四年
    十月十三日、八十五年二月六日及八十六年一月二十四日，彰化五信均有寄發所
    得扣繳憑單予第0000000號、第0000000號及第0000000號
    客戶己○○，有彰化五信各類所得扣繳明細表三份存卷可資佐證，則己○○、丁○○等對於在前之丙○○例次使用二百萬元、二百萬元及一百七十萬元，豈能諉
    為不知，彼等既均知悉，且長達二、三年之久皆無異議，益足證被告丙○○係經
    己○○、丁○○等同意始使用上開貸款甚明。
七、綜上所述，本件既查無積極證據足以證明被告丙○○、甲○○二人涉有共同偽造
    文書及被告丙○○另涉有侵占犯行，揆諸首開說明，被告等犯罪不能證明，自應
    為其無罪之諭知。
八、公訴人另以被告丙○○與丁○○、施侑佐、陳基益、許世忠等人共同基於犯意之
    聯絡，由丁○○盜取戊○○之印鑑證明，再由丙○○、施侑佐、陳基益、許世忠
    等人聯合於放款程序中舞弊而向彰化五信借款，涉有共同偽造文書等罪嫌（八十
    六年度偵字第一００九二號）；及被告丙○○意圖供行使之用，盜用庚○○名印
    章且偽造庚○○署押共同簽發面額三百萬元本票乙紙，涉有偽造有價證券等罪嫌
    （八十六年度偵字第九八八八號），認均與本案有裁判上一罪關係而移送併辦，
    惟本案被告丙○○犯罪不能證明，業經本院為無罪之諭知，與併案部分自無裁判
    上不可分關係，本院無從併案審理，自應退回另行偵辦，附此敘明。
據上論斷，應依刑事訴訟法第三百零一條第一項，判決如主文。
中      華      民      國    八十九    年      十      月      十一    日
                                臺灣彰化地方法院刑事第一庭
                                    法      官  郭  千  黛
右正本證明與原本無異。
如不服本判決，應於判決送達後十日內向本院提出上訴狀(須附繕本)。
                                    法院書記官  張  俞  文
中      華      民      國    八十九    年      十      月      十七    日


司法院資訊處製作；財團法人民間司法改革基金會備份。
